【裁判字號】    98,上易,250
【裁判日期】    981229
【裁判案由】    所有權移轉登記等
【裁判全文】
臺灣高等法院臺中分院民事判決         98年度上易字第250號
上  訴  人  丙○○
訴訟代理人  陳榮昌律師
訴訟代理人  戊○○
被 上 訴人  丁○
                        7號
訴訟代理人  林建宏律師
複 代 理人  陳慶昌律師
上列當事人間請求所有權移轉登記等事件，上訴人對於民國98年
5月27日臺灣彰化地方法院98年度訴字第182號第一審判決提起上
訴，本院於98年12月15日言詞辯論終結，判決如下：
    主  文
上訴駁回。
第二審訴訟費用由上訴人負擔。
    事實及理由
一、上訴人起訴主張：兩造係兄弟，被上訴人所有坐落彰化縣芳
    苑鄉○○○段第 628之2地號、地目建、面積535平方公尺土
    地（下稱系爭土地），原係兩造之父向財政部國有財產局承
    租土地建築房屋居住，並命被上訴人價購均分為兩造所有，
    詎被上訴人竟偽稱系爭土地上房屋為其所有，而申請讓售土
    地，並於民國（下同）91年8月2日取得所有權。經上訴人發
    覺後，被上訴人於97年9月8日在其住所由宗親乙○○協調，
    承諾並合意由上訴人給付伊新台幣（下同）20萬元，即將系
    爭土地均分，將如附圖所示Ａ部分面積 267.5平方公尺移轉
    登記為上訴人所有，當時上訴人即請被上訴人同至代書處訂
    約，但被上訴人信誓旦旦以兄弟間無立書面契約之必要，嗣
    後上訴人要求依約履行，並委請乙○○出面與被上訴人協調
    ，被上訴人仍拒不辦理移轉登記，爰依買賣契約之法律關係
    ，提起本訴，求為命被上訴人應於上訴人給付20萬元同時，
    將坐落彰化縣漢寶園段第 628之2地號、面積535平方公尺土
    地分割為如附圖所示Ａ部分267.5平方公尺、Ｂ部分267.5平
    方公尺二筆，就Ａ部分與上訴人訂立買賣契約，並將該部分
    所有權移轉登記及交付予上訴人，及願供擔保請准宣告假執
    行之判決。
二、被上訴人則以：系爭土地於82年間係由被上訴人向國有財產
    局承租，並於91年向國有財產局承購，為被上訴人所有。惟
    上訴人為圖利益，訛稱系爭土地係兩造先父所承租並承購，
    應均分為兩造所有，並於97年9月8日由訴外人乙○○協調兩
    造之爭執，上訴人以20萬元提出買受系爭土地中部分土地之
    要約，惟被上訴人並未就該要約為任何承諾之意思表示，亦
    無作成任何書面買賣契約，且不動產買賣契約之債權契約縱
    為非要式行為，然兩造對於買賣契約必要之點，即價金與標
    的物之意思表示倘未一致，則契約即難謂已成立，是兩造間
    買賣契約自始未成立，被上訴人無依民法第 348條移轉土地
    所有權之義務。倘上訴人仍主張兩造間有買賣契約，亦應由
    上訴人負舉證責任。又上訴人於97年9月8日協調未果後，曾
    至被上訴人處毆打被上訴人，並將被上訴人從屋內拖行至屋
    外，經另一訴外人許通出面制止，始未釀成悲劇，由此亦證
    兩造間買賣契約未成立，上訴人因此以暴力相逼等語，資為
    抗辯，並求為判決駁回上訴人之訴，如受不利之判決，願供
    擔保，請准宣告免為假執行。
三、原審為上訴人敗訴之判決，上訴人不服，求為判決(一)原判決
    廢棄。(二)被上訴人應於上訴人給付20萬元同時，將坐落彰化
    縣漢寶園段 628之2地號、面積535平方公尺土地分割為如附
    圖所示Ａ部分267.5平方公尺、Ｂ部分267.5平方公尺二筆，
    就Ａ部分與上訴人訂立買賣契約，並將該部分所有權移轉登
    記及交付予上訴人。(三)願供擔保，請准宣告假執行。被上訴
    人則求為判決駁回上訴，如受不利之判決，願供擔保，請准
    宣告免為假執行。
四、上訴人主張兩造係兄弟，系爭土地係被上訴人向財政部國有
    財產局所價購，登記為被上訴人所有等情，業據其提出土地
    登記謄本為證，復為被上訴人所不爭執，上訴人此部份之主
    張可以信為真實；又上訴人主張被上訴人於97年9月8日同意
    以20萬元，將系爭土地中如附圖所示Ａ部分出賣予伊，並移
    轉所有權登記一節，則為被上訴人所否認。經查，上訴人就
    其主張固提出證人乙○○、甲○為證，然證人乙○○於原審
    證稱：之前曾二次聽到兩造談土地之事，當時還有兩造其他
    幾位兄弟及兄嫂在場，內容談的如何，伊並沒有聽得很清楚
    ，伊不太記得當時的情形等語。於本院又證稱：兩造間有在
    97年9月8日談論系爭土地之事，但談論事項因時間久了忘記
    了。伊忘記現場有何人及丁○有沒有在場。當時丙○○說要
    告，伊勸他們不要告，兄弟之間說說就好了。在現場有無聽
    到丁○說要以20萬元將土地移轉給丙○○，因時間那麼久了
    ，伊不知道他們說什麼。從錄音帶聽起來講很久，最後結論
    怎麼樣伊忘記了。沒有談到什麼買賣的樣子，買賣要讓人家
    心甘情願將土地過戶給你才對，伊跟丁○說20萬元要不要，
    他說不要，伊也沒辦法等語。而證人甲○經原審及本院多次
    合法通知均未到庭，另上訴人提出之錄音光碟，經原審當庭
    播放勘驗，固有證人乙○○協調兩造買賣土地之事宜，惟最
    後並未確實聽聞到被上訴人就在場數人談論以20萬元出售系
    爭土地予上訴人一事，明確表示同意之情。上訴人雖援引最
    高法院 29年上字第762號判例意旨，主張被上訴人已默示表
    示同意出賣系爭土地。惟所謂默示之意思表示，係指依表意
    人之舉動或其他情事，足以間接推知其效果意思者而言。上
    訴人並未舉證被上訴人究有何舉動或其他情事，足以間接推
    知其同意出賣系爭土地，上訴人所提出之錄音及其譯文內容
    僅是訴外人乙○○協調兩造價金之過程，不足以據此認兩造
    間就系爭土地已成立買賣契約。況上訴人主張證人乙○○曾
    說「多少跟多少，不用再說，那了就是20萬解決‧‧‧」(
    丁○太太及其他人異口同聲 20萬買清的)，惟丁○太太及其
    他人並非系爭土地所有人即丁○，何能代為買賣契約之意思
    表示。
五、又最高法院 29年上字第762號判例後段：「若單純之沉默，
    則除有特別情事，依社會觀念可認為一定意思表示者外，不
    得謂為默示之意思表示。」查上訴人提出之錄音、譯文及其
    主張之錄音內容，多為他人起鬨，並無依社會觀念可認為一
    定之意思表示者，是被上訴人於磋商價金時之沉默應僅為單
    純之沉默，非上訴人所稱之默示之意思表示。被上訴人既僅
    是單純之沉默，上訴人所主張之價金20萬元均係在場之其他
    人所述，被上訴人對此始終未表同意，故依民法第 153條及
    同法第 345條之規定，兩造就買賣價金之契約必要之點，顯
    未達成合意，上訴人所主張之系爭土地買賣契約顯未成立。
    上訴人又援引最高法院68年上字第1504號判例意旨，主張其
    由第三人為媒介而將各方互為之意思表示從中傳達，因而獲
    致意思表示之一致者，仍不得謂契約並未成立云云。惟查本
    件當事人並無意思表示一致之事實，且證人乙○○亦非意思
    表示之媒介，渠係為兩造磋商價金之協調者，況磋商價金時
    ，兩造均在場，何須第三人作為意思表示之媒介？是兩造既
    無意思表示之一致，買賣契約自未成立。
六、再依卷附「承租國有非公用不動產聲請書」、「國有基地租
    賃契約書」、「出售國有土地產權移轉證明書」、「財政部
    國有財產局台灣中區辦事處彰化分處函」可知，系爭土地係
    被上訴人於 85年5月向國有財產局承租，於租約期滿，嗣於
    91年4月依國有財產法第52條之2申購系爭土地，國有財產局
    並於 91年7月核准讓售系爭土地予被上訴人。至此，無論係
    系爭土地之承租或承購均與上訴人丙○○無關，上訴人雖主
    張兩造姐妹許香結證系爭土地原由兩造父母向國有財產局承
    租，丁○及丙○○各一半云云。惟依上所述，系爭土地自85
    年 5月即由被上訴人承租，上訴人不能諉為不知，其當時既
    知被上訴人承租系爭土地而不表示異議，何能再主張有一半
    之承租權。再本院履勘場場時，上訴人雖留有若干家具在附
    圖所示Ａ部分土地上之一間房間內，假日回來小住，然既經
    被上訴人向國有財產局承購系爭土地，該系爭土地即為被上
    訴人所有，除非其購買系爭土地違法，經判決無效或得撤銷
    該買賣契約，否則不影響被上訴人已取得系爭土地之所有權
    。
七、綜上所述，上訴人主張兩造間就系爭土地訂有買賣契約，被
    上訴人同意將土地之一半出售予上訴人，尚無可採，是上訴
    人請求判決被上訴人應於伊給付20萬元同時，將坐落彰化縣
    漢寶園段 628之2地號、面積535平方公尺土地分割為如附圖
    所示Ａ部分267.5平方公尺、Ｂ部分267.5平方公尺二筆，就
    Ａ部分與上訴人訂立買賣契約並將該部分所有權移轉登記及
    交付予伊，尚非有據，不應准許。原審為上訴人敗訴之判決
    ，於法並無不合。上訴意旨指摘原判決不當，求予廢棄改判
    ，為無理由，應予駁回。
八、據上論結，本件上訴為無理由，依民事訴訟法第449條第1項
    、第78條，判決如主文。
中    華    民    國    98    年    12    月    29    日
                民事第七庭    審判長法  官  童有德
                                    法  官  陳繼先
                                    法  官  曾謀貴
以上正本係照原本作成。
不得上訴。
                                    書記官  王麗珍
中    華    民    國    98    年    12    月    30    日
                                                      Ｓ


司法院資訊處製作；財團法人民間司法改革基金會備份。
